臺灣花蓮地方法院民事判決　九十四年度訴字第二二號
　　原　　　告　丁○○
　　被　　　告　乙○○
　　訴訟代理人　丙○○
　　被　　　告　甲○○
右當事人間請求返還土地事件，本院於民國九十四年三月二十八日言詞辯論終結，判
決如左：
    主    文
原告之訴駁回。
訴訟費用由原告負擔。
    事實及理由
一、原告主張：原告之母羅尤依華於民國六十五年七月間，向被告乙○○之母購得坐
    落花蓮縣秀林鄉○○段第四八六地號土地（下稱系爭土地）的四分之三土地所有
    權，因系爭土地為原住民保留地，故無法辦理過戶，原告及其家屬在此二十八年
    間，公然、繼續、和平的使用上開土地，並種植農作物，被告二人早已知悉此事
    ，竟違背倫綱，趁原告於軍中服役時，至地政單位辦理不實之土地買賣移轉，於
    八十五年四月十七日登記，嚴重影響原告及家屬之土地使用，原告去年以陸軍中
    校退伍，本想開闢農場，耕作土地，卻遭人強占，爰依據我母親與乙○○母親間
    之買賣契約，請求被告應返還土地，並辦理土地移轉登記。並聲明：(一)被告二人
    應將系爭土地之四分之三（約三四二二平方公尺）土地所有權移轉登記與原告。
    (二)被告間就系爭土地於八十五年四月十七日所為買賣行為應予撤銷，並塗銷其所
    有權移轉登記。
二、被告甲○○則以：系爭土地是我母親跟乙○○的母親買得，並指定登記在我名下
    ，乙○○由他母親處繼承這塊土地，並因此過戶給我，我是依據我母親與乙○○
    母親之買賣取得系爭土地所有權，原告之母羅尤依華於八十四年十一月死亡，原
    告起訴是否當事人適格？原告聲稱於六十五年七月購買系爭土地，已逾請求權時
    效，系爭土地為原住民保留地，原告之被繼承人非原住民，依法不得辦理移轉登
    記，被告於六十九年七月一日對系爭土地辦理耕作權設定登記，並由我母親在耕
    作，我於八十五年一月二十五日始取得所有權，與原告所稱，顯不相符等語茲為
    抗辯。並聲明：原告之訴駁回。
三、被告乙○○則辯稱：原告請求將系爭土地四分之三所有權返還一事，與事實不符
    ，系爭土地所有權人為乙○○，但因乙○○當時尚年輕，實際處理者為其母梁阿
    絨，梁阿絨往生前告訴乙○○該筆土地已買予甲○○之母，故乙○○對系爭土地
    買賣詳細情形不知情，原告主張其母向乙○○之母購地，為何當時沒有堅持辦理
    產權移轉登記？且乙○○將系爭土地移轉登記與甲○○，於八十五年四月十七日
    登記完成，原告及其母均知系爭土地所有權移轉登記情事，為何沒有及時提出申
    請異議？且其間，原告及其家屬均與被告甲○○和平共同使用系爭土地種植農作
    物長達二十八年有餘，此為原告所自承，而被告乙○○久居台北，自始至終均不
    知情，直至八十五年三月，乙○○之母往生前斷斷續續告知與乙○○，並在乙○
    ○之母往生前，辦妥產權移轉登記手續。況原告九十三年十二月二日之存證信函
    、聲請調解狀，均稱返還土地為系爭土地全部面積二分之一，於九十四年三月七
    日書狀改稱返還土地為系爭土地全部面積四分之三，足見原告對系爭土地所有情
    事均不知情，而為達到擁有系爭土地所有權之利益，自行臆測杜撰，故原告所述
    與事實不符，不足採信。並聲明：原告之訴駁回。
四、得心證之理由：
    (一)原告主張之事實，雖據其提出地籍圖謄本、土地登記簿、台灣省花蓮縣戶籍登
      記簿、土地買賣見證書、存證信函及現場土地照片為證。被告二人則以前詞抗
      辯，並分別提出土地買賣所有權移轉契約書、戶籍登記簿、土地登記簿為證。
    (二)按「繼承人有數人時，在分割遺產前，各繼承人對於遺產全部為公同共有。」
      、「公同共有人之權利義務，依其公同關係所由規定之法律或契約定之。除前
      項之法律或契約另有規定外，公同共有物之處分，及其他之權利行使，應得公
      同共有人全體之同意。」民法第一千一百五十一條、第八百二十八條分別定有
      明文。是公同共有物權利之行使，除依其公同關係所由規定之法律或契約另有
      規定外，應得公同共有人全體之同意，而以公同共有之財產為訴訟標的者，其
      法律關係之性質既須合一確定，故非由公同共有人全體或得其他公同共有人全
      體之同意起訴或被訴，於當事人之適格即有欠缺（參照最高法院八十二年度台
      上字第二一九八號判例）。經查：原告係依據其母與被告乙○○之母的買賣契
      約起訴請求被告將系爭土地四分之三之所有權移轉登記與原告，縱使認為原告
      主張其母與乙○○之母間有買買契約存在，然原告自承：其母有六個小孩，其
      中一名已過世，但仍育有子女，其母親之繼承人均未拋棄繼承等語，則前揭買
      賣契約之權利應由羅尤依華之繼承人公同繼承，原告行使權利應得公同共有人
      之同意，且原則上應請求移轉登記為羅尤依華全體繼承人共有，原告並未證明
      有經全體公同共有人之同意，其當事人之適格即有欠缺。
    (三)況買賣契約為債權契約，債權債務關係僅存在於契約當事人，是原告主張被告
      乙○○將系爭土地過戶與被告甲○○時，未通知原告，顯不正當，請求撤銷云
      云，除有當事人適格欠缺之問題外，基於債之相對性，原告亦不得對第三人即
      甲○○主張，是其請求撤銷被告間之買賣行為，並塗銷其所有權移轉登記云云
      ，亦屬無據，應予駁回。
    (四)綜上所述，原告之訴，顯無理由，應予駁回。
五、因本案事證已臻明確，兩造其餘主張陳述及所提之證據，均毋庸再予審酌，附此
    敘明。
六、訴訟費用之負擔：民事訴訟法第七十八條。
中　　　華　　　民　　　國　　九十四　　年　　　四　　　月　　 十一 　　日
　　　　　　　　　　　　　　　台灣花蓮地方法院民事庭
　　　　　　　　　　　　　　　　　法 　　 官　李世華
右為正本係照原本作成。
如對本判決上訴，須於判決送達後廿日內向本院提出上訴狀（應抄附繕本）。
中　　　華　　　民　　　國　　九十四　　年　　　四　　　月　　十一　　　日
                                  法院書記官　詹益盛
